---
title: "Clase 3: Gráficos interactivos con *highcharter*"
author: Sabrina López
date: 6 de septiembre de 2019
output: 
  html_document:
    toc: true
    toc_float: true
---     

```{r setup, include=FALSE, echo=FALSE}
knitr::opts_chunk$set(
  echo = FALSE,
  message = FALSE,
  warning = FALSE
)
library(tidyverse)
library(agiseR)
```

```{r highchart_tiempos_espanol, include=FALSE}
lang <- getOption("highcharter.lang")
lang$months <- c('Enero','Febrero','Marzo','Abril','Mayo','Junio','Julio','Agosto','Septiembre','Octubre','Noviembre','Diciembre')
lang$shortMonths <- c('Ene','Feb','Mar','Abr','May','Jun','Jul','Ago','Sep','Oct','Nov','Dic')
lang$weekdays <- c('Domingo','Lunes','Martes','Miércoles','Jueves','Viernes','Sábado')
options(highcharter.lang = lang)
```

```{r carga datos}
tablas <- c('pacientes_muestra','efectores','consultas_muestra')
carga_reportes_csv(tablas,path='~/desarrollo_profesional/tableros/datasets')
```

## Introducción

### Objetivos del taller
- <del>Conocer el flujo de archivos en la generación de un documento a partir de *R Markdown*.</del>
- <del>Generar un tablero: *flexdashboard*</del>
- <del>Conocer diversas herramientas de visualización y presentación de datos:</del>
- <del>Valores puntuales: *ValueBox*</del>
- <span style="color:black">Gráficos dinámicos: *highcharter*</span>
- Mapas: *leaflet*
- Tablas dinámicas: *htmlwidgets*

### Objetivo de la clase
En el encuento de hoy vamos a aprender a hacer 3 tipos de gráficos con *highcharter*: gráfico de barras, pirámide poblacional y series temporales. El objetivo es conocer la potencialidad de esta herramienta durante el proceso de construcción de estos gráficos que son de los más usados en AGISE.

### ¿Qué es *highcharter*?
Highcharter es un paquete de R para crear gráficos dinámicos de Highcharts. 
Highcharts es una biblioteca de gráficos en javascript.

## Ejemplos
### Gráfico de barras

#### Objetivo
Reportar la cantidad de personas empadronadas en CABA, por comuna de origen.

#### Procedimiento
Primero generamos un data frame que tiene el total de empadronados por comuna, ordenado de forma descendente: 

```{r tabla_comunas}
tabla_departamento <- pacientes_muestra %>%
  filter(str_detect(departamento,'comuna')) %>% # Retenemos las personas georreferenciadas en CABA
  count(departamento) %>%                       # Contabilizamos por comuna
  arrange(desc(n))                              # Ordenamos de forma descendente
tabla_departamento[1:5,]
```

Los pasos mínimos para generar un gráfico con *highcharter* son:  
  1. Inicializarlo con la función `highchart()`  
  2. Definir el tipo. Esto puede hacerse con la función `hc_chart` (o en las propiedades de cada una de las series con la función `hc_add_series`).  
  3. Proporcionarle los datos a visualizar mediante `hc_add_series`.  

```{r, echo=T }
empadronados_comuna_plot <- highcharter::highchart() %>%                               # 1
                            highcharter::hc_chart(type = "bar") %>%                    # 2
                            highcharter::hc_add_series(data=tabla_departamento$n)      # 3
```

Si bien ya tenemos la base, para que el gráfico cumpla su objetivo tenemos que incorporar información mediante el uso de títulos, la correcta presentación de los ejes, etc.

```{r, echo=T}
empadronados_comuna_plot2 <- highcharter::highchart() %>% 
                             highcharter::hc_chart(type = "bar") %>% 
                             highcharter::hc_add_series(data=tabla_departamento$n,
                                                        name='Personas empadronadas',
                                                        showInLegend=FALSE) %>% 
                             highcharter::hc_xAxis(categories = parse_number(tabla_departamento$departamento),
                                                   title = list(text = "Comuna")) %>%
                             highcharter::hc_yAxis(title = list(text = "Nro. de consultas")) %>% 
                             highcharter::hc_title(text = "Cantidad de personas empadronadas por comuna",
                                                   align='left') %>%
                             highcharter::hc_subtitle(text = 'fuente: AGISE|UPE',
                                                      align ='left') %>% 
                             highcharter::hc_add_theme(highcharter::hc_theme_elementary())
```

  1) ¿Qué diferencias encuentran entre los dos gráficos?¿En qué parte del código se indican estos cambios?  

  2) ¿Por qué algunas opciones están escritas como listas (`list=(...)`)?

```{r}
manipulateWidget::combineWidgets(empadronados_comuna_plot,empadronados_comuna_plot2, ncol=2)
```

### Serie temporal
#### Objetivo
Visualizar la cantidad total de consultas en el tiempo  y el aporte de cada tipo de nivel de atención (APS y Hospitales).

#### Procedimiento
El primer paso es preparar los datos que queremos visualizar.
Como en el eje x vamos a utilizar un dato temporal necesitamos generar un *timestamp* para cada fecha de forma de poder asignar cada consulta de manera unívoca. Esto nos permite hacer el seguimiento de un fenómeno y comparar registros de forma consistente. Para ello utilizamos la función `datetime_to_timestamp` del propio paquete *highcharter*. Después simplemente usamos la función `count` para contabilizar las consultas.

```{r consultas_tiempo_efector-data, echo=T}
consultas_tiempo <- consultas_muestra %>%
  left_join(select(efectores,id_efector,abreviatura)) %>% # Sumamos el nombre del efector a la tabla de consulas
  mutate(nivel = if_else(str_detect(abreviatura,'CESAC|CMB'),'APS','HOSP'), 
         # Creamos la variable "nivel" para distinguir entre APS y Hospitales.
         mes_ano_consulta_ts = highcharter::datetime_to_timestamp(zoo::as.Date(zoo::as.yearmon(fecha_consulta))))
         # Creamos el timestamp de mes y año de la consulta.

consultas_tiempo_total <- consultas_tiempo %>%    # Tabla de totales
  count(mes_ano_consulta_ts)

consultas_tiempo_efector <- consultas_tiempo %>%  # Tabla de consultas por nivel de atención
  count(nivel,mes_ano_consulta_ts)
```

Inicializamos el gráfico con el total de consultas en el tiempo

```{r consultas_tiempo_efector-plot}
serie_temporal <- highcharter::highchart() %>% 
                  highcharter::hc_chart(type = "line") %>%
                  highcharter::hc_title(text = "Total de consultas por mes", align = 'left') %>% 
                  highcharter::hc_subtitle(text = "fuente: AGISE|UPE HCE", align = 'left') %>% 
                  highcharter::hc_xAxis(type='datetime',
                                        labels=list(format='{value:%b-%Y}')) %>%
                  highcharter::hc_yAxis(title = list(text = "Total de consultas")) %>% 
                  highcharter::hc_plotOptions(line = list(dataLabels = list(enabled = F),
                                          enableMouseTracking = TRUE)) %>%
                  highcharter::hc_add_series(name = "Total",
                                             data = consultas_tiempo_total %>%
                                                    select(y=n,
                                                           x=mes_ano_consulta_ts),
                                              yAxis=0,
                                              color='#FA8832',
                                              lineWidth=3,
                                              marker=list(enabled=FALSE))
```

```{r}
serie_temporal
```

Para agregar las series de cada nivel tenemos que añadirlas con la función `hc_add_series`. En el caso de que sean muchas es conveniente automatizarlo mediante un `for loop`.

```{r,echo=T}
for(i in unique(consultas_tiempo_efector$nivel)){      #
    consultas_filtrado <- consultas_tiempo_efector %>% # Me quedo sólo con los registros de ese nivel
                          filter(nivel==i)
   
    serie_temporal <- serie_temporal %>%
                      highcharter::hc_add_series(name=i,
                                                 data=consultas_filtrado %>%
                                                      select(x=mes_ano_consulta_ts,
                                                             y=n),
                                                 showInLegend=TRUE)
}
serie_temporal
```

  3) ¿Cómo sabe que la serie que agrega es de tipo 'line'?  

  4) ¿Cómo podemos cambiar el ancho de la linea de APS y HOSP y agregarles marcadores?

```{r}
serie_temporal2 <- highcharter::highchart() %>% 
  highcharter::hc_chart(type = "line") %>%
  highcharter::hc_title(text = "Total de consultas por mes", align = 'left') %>% 
  highcharter::hc_subtitle(text = "fuente: AGISE|UPE HCE", align = 'left') %>% 
  highcharter::hc_xAxis(type='datetime',
                        labels=list(format='{value:%b-%Y}')) %>%
  highcharter::hc_yAxis(title = list(text = "Total de consultas")) %>% 
  highcharter::hc_plotOptions(line = list(dataLabels = list(enabled = F),
                                          enableMouseTracking = TRUE)) %>%
  highcharter::hc_add_series(name = "Total",
                             data = consultas_tiempo_total %>%
                                    select(y=n,
                                          x=mes_ano_consulta_ts),
                  yAxis=0,
                  color='#FA8832',
                  lineWidth=3,
                  marker=list(enabled=FALSE))
```

Para poder evaluar el aporte de cada nivel de forma más rápida, nos conviene utilizar columnas apiladas:

```{r, echo=T}
for(i in unique(consultas_tiempo_efector$nivel)){
    consultas_filtrado <- consultas_tiempo_efector %>%
        filter(nivel==i)
   
    serie_temporal2 <- serie_temporal2 %>%
                       highcharter::hc_add_series(type='column',
                                                  stacking = 'normal',
                                                  name=i,
                                                  data=consultas_filtrado %>%
                                                       select(x=mes_ano_consulta_ts,
                                                              y=n),
                                                  showInLegend=TRUE)
}
```

```{r}
serie_temporal2
```

Sin embargo, para poder comparar los valores en una cierta fecha es necesario manipular el *tooltip*.
```{r tooltip, echo=T}
serie_temporal2 <- serie_temporal2 %>% 
                   highcharter::hc_tooltip(crosshairs = TRUE,            
                                           backgroundColor = "#FFFFFF",
                                           shared = TRUE,                 
                                           borderWidth = 3,
                                           sort = TRUE,                    
                                           table = TRUE)                  
```

  5) ¿Qué comportamiento controlan `crosshairs = TRUE` y `table = TRUE,` en `hc_tooltip()`?  

  6) ¿Cómo podemos cambiar el idioma de los meses?  
*Para cambiar el idioma de ciertas opciones como las fechas o el menú de exportación tenemos que setearlo globalmente, ya que no es posible hacerlo para cada gráfico en particular. Esto se hace a travás de `options(highcharter.lang = lang)` donde en la variable `lang` definimos los nombres personalizados de la siguiente manera*

```{r}
lang <- getOption("highcharter.lang")
lang$months <- c('Enero','Febrero','Marzo','Abril','Mayo','Junio','Julio','Agosto','Septiembre','Octubre','Noviembre','Diciembre')
lang$shortMonths <- c('Ene','Feb','Mar','Abr','May','Jun','Jul','Ago','Sep','Oct','Nov','Dic')
lang$weekdays <- c('Domingo','Lunes','Martes','Miércoles','Jueves','Viernes','Sábado')
options(highcharter.lang = lang)
```

### Pirámide Poblacional
#### Objetivo
Representar la estructura de sexo y edad de los pacientes empadronados con domicilio en CABA.

#### Procedimiento
Podemos pensar a una pirámide poblacional como dos gráficos de barras enfrentados por su eje x. Con esta concepción generamos una tabla donde los varones tienen valores negativos y las mujeres positivos para ubicarlos a la izquierda y derecha respectivamente, respondiendo a la convención.

```{r piramide_poblacional-data}

edad_cat_cat <- c('90-100','85-89','80-84','75-79','70-74','65-69','60-64','55-59','50-54','45-49','40-44','35-39','30-34','25-29','20-24','15-19','10-14','5-9','0-4')

poblacion <- pacientes_muestra %>% 
             filter(str_detect(departamento,'comuna')) %>% 
             mutate(edad = round(as.numeric(Sys.Date()- fecha_nacimiento)/365.25,2),
                    edad_cat_order = cut(edad,
                                         breaks = c(seq(0,90,5),100),
                                         include.lowest = T,
                                         labels = rev(edad_cat_cat))) %>%
             count(edad_cat_order,genero) %>%
             na.omit() %>% 
             spread(genero,n,sep='_') %>% 
             mutate(genero_M=genero_M*(-1)) %>% 
             arrange(desc(edad_cat_order))
```

```{r}
poblacion[1:5,]
```


```{r piramide_poblacional-plot, echo=T}
piramide <- highcharter::highchart() %>%
            highcharter::hc_chart(type = "bar") %>%
            highcharter::hc_plotOptions(bar=list(stacking='normal')) %>%
            highcharter::hc_title(text = "Población empadronada en CABA",
                                  align='left',
                                  style=list(fontSize= "16px")) %>%
            highcharter::hc_subtitle(text = paste0("Total Varones: ",abs(sum(poblacion$genero_M))," | Total Mujeres:",sum(poblacion$genero_F)),
                                     align='left',
                                     style=list(fontSize= "16px")) %>%
            highcharter::hc_xAxis(categories=unique(poblacion$edad_cat_order),
                                  title = list(text = "Edad")) %>%
            highcharter::hc_yAxis(title=list(text= 'Cantidad de personas'),
                                  labels=list(formatter=highcharter::JS("function () {
                                                              return Math.abs(this.value)}"))) %>%
            highcharter::hc_add_series(data = poblacion$genero_F,
                                       name = "Mujeres",
                                       color='#fcb783', #fcc69c
                                       legendIndex=2) %>%
            highcharter::hc_add_series(data = poblacion$genero_M,
                                       name = "Varones",
                                       color='#fa8832', #'#41b5e9',
                                       legendIndex=1) %>%
            highcharter::hc_tooltip(crosshairs = TRUE,
                                    borderWidth = 5,
                                    formatter=highcharter::JS("function () {
                                                    return 'Edad: ' + '<b>' + this.x + '</b><br/>' +
                                                    this.series.name + ': ' + '<b>' + Math.abs(this.y) + '</b>'}")) %>%
            highcharter::hc_legend(verticalAlign='top',
                                   floating= F) %>%
            highcharter::hc_add_theme(highcharter::hc_theme_elementary())
```
 
```{r}
piramide
```

También podemos permitir la exportación de los datos:

```{r, echo=T}
piramide <- piramide %>% 
            highcharter::hc_exporting(enabled=T,filename = "serie_temporal")
```

```{r}
piramide
```

Para personalizar el menú de exportación, podemos pedirle prestado a Tommy su código ;)

```{r menu_tommy, echo=T}
export_full <- list(
  list(text="Imagen JPEG",
       onclick=highcharter::JS("function () { this.exportChart({ type: 'image/jpeg' }); }")),
  list(text="Documento PDF",
       onclick=highcharter::JS("function () { this.exportChart({ type: 'application/pdf' }); }")),
  list(separator=TRUE),
  list(text="Archivo CSV",
       onclick=highcharter::JS("function () { this.downloadCSV(); }")),
  list(text="Archivo XLS",
       onclick=highcharter::JS("function () { this.downloadXLS(); }")))
```

Así como hay ciertas funciones que tenemos que escribir en javascript, todo lo relacionado con el formato de los textos es mediante HTML.
A modo de ejemplo, tomamos el subtítulo de la pirámide poblacional y lo ponemos de color rojo.
```{r}
subtitulo <- paste0('<span style="color:red">Total Varones: ',abs(sum(poblacion$genero_M))," | Total Mujeres:",sum(poblacion$genero_F),'</span>')
```

```{r, echo=T}
piramide <- piramide %>% 
            highcharter::hc_exporting(enabled=T,
                                      buttons=list(contextButton=list(text="Descargar", 
                                                                      theme=list(fill="transparent"),
                                                                      menuItems=export_full)),
                                      filename = "piramide") %>% 
            highcharter::hc_subtitle(text = subtitulo)
```

Y voilà!
```{r}
piramide
```

  7)¿Qué pasa si antes de exportar los datos deseleccionamos la serie 'Varones'?  

## Bibliografía y recursos
- [Página oficial del paquete highcharter](http://jkunst.com/highcharter/)
- [Guía de referencia de Highcharts](https://api.highcharts.com/highcharts/)
- [Opciones de gráficos en diferentes lenguajes](https://stackoverflow.com/questions/7419358/highcharts-datetime-localization)
