---
title: 'Actividad 1: Introducción a R Markdown'
output:
  html_document:
    toc: true
---

## 1. Metadata
Como su nombre lo indica es algo que está por fuera del contenido del documento. En este caso comenzamos con un encabezado muy sencillo donde definimos el título y nombre del archivo y el tipo de output como *HTML*.  
-A) Agregar una tabla de contenidos.  
*Es necesario declarar en el encabezado YAML que el tipo de documento es html con `html_document:` y dentro de ese output que `toc` (Table of Contents) tiene valor `TRUE`. Es fundamental la indentación!!*


## 2. Setup general del código
El primer chunk se usa para definir la configuración global del comportamiento de los chunks incluidos en el documento.
En este ejemplo además cargamos algunas librerías de uso frecuente. 
Como dijimos previamente es un buen hábito nombrar cada chunk, en este caso lo llamamos *setup*.  
-B) ¿Cómo podemos prevenir que aparezcan los mensajes de *tidyverse*?  
*Agregando la opción message=FALSE*  
-C) ¿Qué pasa si cambiamos `include=TRUE` por `FALSE`?  
*No se muestra nada del chunk, ni el código ni los mensajes*.

```{r setup, include=FALSE}
knitr::opts_chunk$set(
	echo = FALSE,
	message = FALSE,
	warning = FALSE
)
library(tidyverse)
```

## 3. Importación de datos
Por prolijidad podemos dejar reservado un chunk a la carga de las bases de datos que se van a utilizar.  
-C) ¿Qué comportamiento controla `echo=TRUE`?  
*`echo=TRUE` imprime el código del chunk. En este caso habíamos configurado globalmente `echo=FALSE`, por lo que sería lo mismo cambiarle el valor a `FALSE` o directamente borrarlo de las opciones de este chunk en particular*. 

```{r carga datos}
pacientes_muestra <- read.csv('../../datasets/pacientes_muestra.csv')
efectores <- read.csv('../../datasets/efectores.csv')
consultas_muestra <- read.csv('../../datasets/consultas_muestra.csv')
```

## 4. Incluyendo salidas

### Tablas
Dado el siguiente código:  
-D) ¿Cómo podemos hacer para incluir en el reporte únicamente la tabla generada?  
*Para suprimir el código tenemos que eliminar la opción `echo` o ponerle valor `FALSE`. Dado que a la tabla la guardamos como un objeto necesitamos llamarla en el chunk para que aparezca en el documento*.
```{r tabla_comuna}
tabla_departamento <- pacientes_muestra %>%
  filter(str_detect(departamento,'comuna')) %>% 
  count(departamento) %>%
  arrange(desc(n))

tabla_menos_fea <- tabla_departamento %>% 
  rename(Personas=n,Comuna=departamento) %>% 
  mutate(Comuna = parse_number(Comuna)) %>% 
knitr::kable(caption = 'Total de pacientes registrados por comuna',padding=0)

tabla_menos_fea
```

### Código en línea
Podemos incluir variables en el texto de la siguiente manera:  
Las comunas con mayor y menor cantidad de pacientes registrados son la `r tabla_departamento$departamento[tabla_departamento$n==max(tabla_departamento$n)]` y la  `r tabla_departamento$departamento[tabla_departamento$n==min(tabla_departamento$n)]`, respectivamente.   

-E) Reportar el total de personas registradas por sexo.
```{r}
totales_sexo <- pacientes_muestra %>% 
   count(genero)
```

*El total de hombres y mujeres registrados en el sistema es de `r totales_sexo$n[totales_sexo$genero=='M']` y `r totales_sexo$n[totales_sexo$genero=='F']` personas, respectivamente *

## Mapas
-F) ¿Cómo podemos subir de jerarquía la sección *Mapas*?  
*Para eso es necesario utilizar dos ## en lugar de los tres que tenía originalmente*.

Este es un ejemplo de mapa con leaflet  
```{r mapa-AGISE, out.width='90%'}
mapa_agise <- leaflet::leaflet() %>%
  leaflet::addTiles() %>%
  leaflet::setView(-58.421414, -34.606493,  zoom = 17) %>%
  leaflet::addPopups(-58.421414, -34.606493,  'Usted está aquí: <b>AGISE</b>')
mapa_agise
```

Nota: Si incluimos objetos dinámicos (htmlwidgets: mapas, gráficos interactivos) en un documento con formato estático (por ej. pdf), necesitamos otros paquetes que hacen una captura de pantalla para poder incluirla en el documento como una imagen.
