---
title: 'Actividad 1: Introducción a R Markdown'
output: html_document

---

## 1. Metadata
Como su nombre lo indica es algo que está por fuera del contenido del documento. En este caso tenemos un encabezado muy sencillo donde definimos el título y nombre del archivo y el tipo de output como *HTML*.  
-A) Agregar una tabla de contenidos.

## 2. Setup general del código
El primer chunk se usa para definir la configuración global del comportamiento de los chunks incluidos en el documento.
En este ejemplo además cargamos algunas librerías de uso frecuente. 
Como dijimos previamente es un buen hábito nombrar cada chunk, en este caso lo llamamos *setup*.  
-B) ¿Cómo podemos prevenir que aparezcan los mensajes de *tidyverse* y *agiseR*?  
-C) ¿Qué pasa si cambiamos `include=TRUE` por `FALSE`?

```{r, include=TRUE}
knitr::opts_chunk$set(
	echo = FALSE,
	warning = FALSE
)

# require(knitr)
# opts_knit$set(root.dir = normalizePath('desarrollo_profesional/tableros'))

library(tidyverse)
```

## 3. Importación de datos
Por prolijidad podemos dejar reservado un chunk a la carga de las bases de datos que se van a utilizar.  
-C) ¿Qué comportamiento controla `echo=TRUE`?

```{r carga datos, echo=TRUE}
pacientes_muestra <- read.csv('../../datasets/pacientes_muestra.csv')
efectores <- read.csv('../../datasets/efectores.csv')
consultas_muestra <- read.csv('../../datasets/consultas_muestra.csv')
```

## 4. Incluyendo salidas

### Tablas
Dado el siguiente código:  
-D) ¿Cómo podemos hacer para incluir en el reporte únicamente la tabla generada?
```{r tabla_comuna, echo=TRUE}
tabla_departamento <- pacientes_muestra %>%
  filter(str_detect(departamento,'comuna')) %>% 
  count(departamento) %>%
  arrange(desc(n))

tabla_menos_fea <- tabla_departamento %>% 
  rename(Personas=n,Comuna=departamento) %>% 
  mutate(Comuna = parse_number(Comuna)) %>% 
knitr::kable(caption = 'Total de pacientes registrados por comuna',padding=0)
```

### Código en línea
Podemos incluir variables en el texto de la siguiente manera:  
Las comunas con mayor y menor cantidad de pacientes registrados son la `r tabla_departamento$departamento[tabla_departamento$n==max(tabla_departamento$n)]` y la  `r tabla_departamento$departamento[tabla_departamento$n==min(tabla_departamento$n)]`, respectivamente.  

-E) Reportar el total de personas registradas por sexo.

### Mapas
-F) ¿Cómo podemos subir de jerarquía la sección *Mapas*?  

Este es un ejemplo de mapa con leaflet
```{r mapa-AGISE, out.width='90%'}
mapa_agise <- leaflet::leaflet() %>%
  leaflet::addTiles() %>%
  leaflet::setView(-58.421414, -34.606493,  zoom = 17) %>%
  leaflet::addPopups(-58.421414, -34.606493,  'Usted está aquí: <b>AGISE</b>')
mapa_agise
```

Nota: Si incluimos objetos dinámicos (htmlwidgets: mapas, gráficos interactivos) en un documento con formato estático (por ej. pdf), necesitamos otros paquetes que hacen una captura de pantalla para poder incluirla en el documento como una imagen.
